臺灣高等法院臺中分院民事判決　　　　　 94年度上字第156號
　　上　訴　人　國泰世華商業銀行股份有限公司
　　法定代理人　乙○○
　　訴訟代理人　丁○○
　　訴訟代理人　尤英夫　律師
　　被　上訴人　甲○○
　　訴訟代理人　劉燕萍　律師
上列當事人間請求損害賠償事件，上訴人對於民國94年3 月15日
臺灣臺中地方法院93年度訴字第1150號第一審判決提起上訴，本
院於94年9月20日言詞辯論終結，茲判決如下：
    主    文
原判決關於上訴人敗訴部分廢棄。
上開廢棄部分，被上訴人在第一審之訴及假執行之聲請均駁回。
第一、二審訴訟費用由被上訴人負擔。
    事    實
一、上訴人聲明求為判決：(一)原判決廢棄。(二)前廢棄部分，被上
    訴人在第一審之訴及其假執行之聲請均駁回。(三)第一、二審
    訴訟費用由被上訴人負擔。(四)如受不利之判決，上訴人願供
    擔保起准免除假執行。其陳述除與原判決所載相同者予以引
    用外，另補稱：
  (一)本件雙方已合意以「洪選」印章作為系爭帳戶之留存印鑑，
    故上訴人對丙○○清償應屬合法：被上訴人甲○○誤選「洪
    選」印章作為系爭帳戶之留存印鑑，雖為其錯誤之意思表示
    ，但此錯誤係基於其自身之過失所致，自應受此意思表示拘
    束。按「意思表內之內容有錯誤，或表意人若知其事情即對
    不為意思表示者，表意人得將其意思表示撤銷之，但以其錯
    誤或不知事情，非由表意人自己之過失者為限」，民法第88
    條第1 項定有明文。本件證人丙○○於偵查中（92年偵字第
    9450號）稱「我和甲○○及營業員到二樓開戶，洪選是我朋
    友，丁秀英及洪選都委託我操作股票，二個章都是圓的，二
    個章我就交給甲○○讓他去挑出來」（詳該不起訴處分書）
    ，而被上訴人於偵查中及原審多次自承「我填好開戶資料連
    同印章交給櫃台黃茂隆：：：我將印章交給櫃台後行員有還
    給我，我有確定是我的印章並收起來」、「開戶時我拿（印
    章）出來交給黃茂隆，是我親自交給他，我拿到櫃台上，因
    櫃台很高，是丙○○推進去給黃茂隆，黃茂隆蓋完之後交給
    我，我有確認印章是我的，我才收回來」、「印章我在開戶
    時也交給櫃台，櫃台還給我時，我有確認是我的印章才收起
    來」、「當時我把我的印章交給櫃台，辦完開戶手續後，我
    有確認我的印章才拿回來」等語（詳該不起訴處分書及駁回
    再議處分書、原審93年12月15日訊問筆錄、原審94年3 月11
    日訊問筆錄），從而，印鑑卡上之「洪選」章，係被上訴人
    親自挑選後再交給上訴人受僱人黃茂隆辦理開戶作業至明。
    又被上訴人於偵查中自承，其於辦理開戶時，同時亦填寫乙
    紙買賣授權書，並親自於上簽名蓋章（詳不起訴處分書），
    惟查此買賣授權書上之印鑑，與系爭帳戶留存印鑑同一，均
    屬「洪選」之印章。被上訴人於上訴人開立系爭帳戶目的即
    在買賣股票之用，買賣授權書上之印鑑既為被上訴人所親蓋
    ，且亦與系爭帳戶留存印鑑相同，作成時間亦相近，足以推
    認被上訴人係以「洪選」印章交由黃茂隆作為開戶之用。由
    上可知，倘被上訴人非蓄意以「洪選」印章作為系爭帳戶而
    留存印鑑，至少亦係出於錯誤，然此錯誤肇因於被上訴人個
    人之疏失（其怎會把經常使用之自己印章與他人印章混淆）
    ，依前揭條文意旨，此錯誤之意思表示無法撤銷，被上訴人
    應受此錯誤之意思表示拘束。
  (二)黃茂隆依被上訴人交付之印章辦理開戶作業，兩造間即達成
    以「洪選」印章作為系爭帳戶留存印鑑之合意：黃茂隆辦理
    系爭帳戶開戶作業時，完全依被上訴人之指示辦理，自不會
    懷疑被上訴人所交付之印章是否確屬被上訴人所有。且就被
    上訴人「甲○○」及「洪選」二顆印章以觀，同屬圓形篆刻
    之印章，不經仔細辨認，難以分辯，甚至連被上訴人自己都
    無法辨識。如果連印章持有人（即被上訴人）都無法辨識印
    章之真偽，何能苛求工作繁重且又初次看到這顆印章之黃茂
    隆有能力去辨識，對此黃茂隆已盡善良管理人之注意義務。
    因此，在信任被上訴人對外表彰之意思表示之情形下，雙方
    即達成以「洪選」之印章即為系爭帳戶之留存印鑑之合意。
  (三)本件並無印鑑章遭更換之情事，雙方係以被上訴人所交付之
    「洪選」印章為印鑑之合意：依民事訴訟舉證法則，主張變
    態事實者需對此事實負舉證責任。按一般銀行作業程序，開
    戶者交予銀行作業人員辦理開戶之章與最後蓋於印鑑卡之章
    相同是常態，今被上訴人主張因丙○○於櫃台上調換致其所
    交付之個人私章變成「洪選」印章，此乃變態事實，自應由
    被上訴人詳盡舉證責任，今丙○○已一再否認其曾調換印章
    ，被上訴人對此亦未提出任何事證證明其所言非虛，其舉證
    責任顯有未逮之處。況且，上訴人於大裕證券設立之櫃台，
    以一般成年人之身高，均得輕易看見整個檯面上之作業流程
    ，被上訴人之身高並未異於常人，丙○○又如何能於被上訴
    人之檢視下，輕易將印章予以更換？然於被上訴人未善盡舉
    證責任且原審亦未親至現場勘驗之情形下，原審憑被上訴人
    之片面指述，即作出「則該帳戶之印鑑卡所以留存『洪選』
    之印文，非無可能係丙○○在原告將個人印章放置於被告國
    泰世華銀行之櫃台後，趁原告因身高不足未及注意之際，改
    以其保管之『洪選』印章交予黃茂隆所致」之認定，自有不
    依證據認定事實之違誤，核無足採。
  (四)系爭存摺於黃茂隆辦妥開戶程序後，即當場遞交予被上訴人
    收存：依一般銀行作業規定，開完戶後即得馬上領取存摺，
    且帳戶開戶與股票交割誠屬二事，縱使已過交割時間，開戶
    作業並不因此受影響，亦可當場收取存摺，故被上訴人以過
    交割時間為由，主張上訴人並未立即交付存摺，自與一般銀
    行作業習慣有悖。另依上訴人之內部作業規定，為避免爭議
    ，嚴禁行員代客戶保管存摺，因此上訴人之行員辦完開戶程
    序後一定會當場將存摺交予客戶收存，而處理本件帳戶開戶
    作業之黃茂隆，不論於偵查或原審，多次稱其係依照正常程
    序辦理，自無可能發生以交割時間已過為由，要被上訴人過
    二、三日再去領取存款簿之情形。因此被上訴人應就其主張
    之事實舉證。93年11月17日原審訊問時，被上訴人之訴訟代
    理人稱「證人（即證券營業員趙煜煌）曾向原告說看到承辦
    人員將存摺親手交給原告」等語，經查，趙煜煌係於系爭帳
    戶開立當天陪同被上訴人等人至大裕證券上訴人之辦事處，
    因此，被上訴人訴訟代理人既承認趙煜煌有看到承辦人員將
    存摺交予被上訴人，無異自承於開戶當天黃茂隆有將存摺交
    付被上訴人，益證被上訴人於開戶當天即已取得系爭帳戶之
    存摺無誤。
  (五)丙○○持系爭帳戶留存印鑑及存摺向上訴人領取存款，對上
    訴人而言，其為系爭帳戶之準占有人，自生清償效力：按「
    乙種活期存款戶與金融機構之間為消費寄託關係，第三人持
    真正存摺在取款條上盜蓋存款戶真正印章向金融機構提取存
    款，金融機構不知其係冒領而如數給付時，為善意的向債權
    之準占有人清償，依民法第310條第2款規定，對存款戶有清
    償之效力」（最高法院73年第11次民事庭會議決議參照）。
    準此，凡持留存印鑑與存摺提領存款者，不論其實際是否獲
    得本人授權，金融機構對其給付均生清償之效力。而依銀行
    作業原則，存款戶臨櫃提領存款，須同時攜帶與留存印鑑相
    符之印章及存摺始得為之。本件存摺及留存印鑑章於被上訴
    人開戶完畢後即已交給被上訴人，嗣後丙○○持前開印章及
    存摺向上訴人提領存款，上訴人只要檢視印章及存摺無誤，
    丙○○即為系爭帳戶之準占有人，上訴人即無拒絕給付之理
    ，自生清償效力。至於丙○○是否經被上訴人之授權，僅為
    被上訴人與丙○○間之權利義務，概與上訴人無涉，亦不影
    嚮清償之效力。
  (六)退萬步言之，假設上訴人之行員開戶程序上確有違善良管理
    人之注意義務，然此過失主要肇因於被上訴人個人之疏失，
    上訴人對此主張過失相抵，被上訴人自應承擔部分損失：按
    「損失之發生或擴大，被害人與有過失者，法院得減輕賠償
    金額，或免除之。重大之損害原因。重大之損害原因，為債
    務人所不及知，而被害人不預促其注意或怠於避免或減少損
    害者，為與有過失」，民法第 217條第1、2項定有明文。又
    「民法第217條第1項規定，損害之發生或擴大，被害人與有
    過失者，法院得減輕賠償金額或免除之。此項規定之適用，
    原不以侵權行為之法定損害賠償請求權為限，即契約所定之
    損害賠償，除有反對之特約外，於計算賠償金額時亦難謂無
    其適用，且此項基於過失相抵之責任減輕或免除，非僅視為
    抗辯之一種，亦可使請求權全部或一部為之消滅，故債務人
    就此得為提起確認之訴之標的，法院對於賠償金額減至何程
    度，抑為完全免除，雖有裁量之自由，但應斟酌雙方原因力
    之強弱與過失之輕重以定之」（最高法院54年台上字第2433
    號判例意旨參照）。本件若非被上訴人個人一時疏失，誤將
    「洪選」之印章當成其個人私章，交予上訴人，黃茂隆亦不
    會誤以「洪選」印章充作系爭帳戶留存印鑑之用，致生丙○
    ○持該印章提領存款之情事，因此，本件紛爭之產生，肇因
    於被上訴人個人疏失甚明。況且，被上訴人對其個人私章，
    因經常反覆使用，應有相當之熟悉度，然其卻無法辨識其與
    「洪選」印章之差別，足見其辨識上確具有一定難度，更遑
    論初次接觸此印章之黃茂隆怎能判斷？
  (七)上訴人請求向元富證券股份有限公司大裕分公司（即前大裕
    證券公司）調閱被上訴人甲○○在該公司開戶之所有資料，
    被上訴人亦係使用洪選之印章為印鑑，此與伊在上訴人處開
    戶所用之洪選之印章完全相同。此足以證明被上訴人甲○○
    當時拿給上訴人銀行承辦人的印鑑，本來就是這顆「洪選」
    之印章。94年8月9日本院現場履勘結果，雖因櫃台較高，依
    被上訴人甲○○之身高，有可能看不到上訴人銀行承辦人之
    實際蓋章情況。但上訴人銀行承辦人員從未保管或持有被上
    訴人甲○○之印章或洪選之印章，自不可能在甲○○開戶時
    ，取出另一莫名其妙之洪選之印章來使用（即蓋章在銀行之
    印鑑卡上）。故被上訴人甲○○開戶時從其所站立之處，有
    無看到其印章被蓋用於系爭銀行之印鑑卡上，均不影響被上
    訴人甲○○係親自交給上訴人銀行承辦人一個「洪選」之印
    章，而由上訴人銀行承辦人蓋章在印鑑卡上之事實。
二、被上訴人聲明求為判決：(一)上訴駁回。(二)第一、二審訴訟費
    用由上訴人負擔。其陳述除與原判決所載相同者予以引用外
    ，另補稱：
  (一)兩造間並未就系爭「洪選」之印文得作為系爭帳戶印鑑乙事
    達成共識：查依被上訴人於原審93年11月23日庭呈之電子郵
    件函文所示，上訴人國泰世華商業銀行金融服務部函覆：「
    關於自然人開戶帳戶戶名須與印鑑姓名相符」；另台灣銀行
    亦依財政部規定函覆：「存戶應與本行約定，將其臨櫃取款
    時應用之簽名及（或）圖章簽蓋於印鑑卡上，留存本行作為
    驗對之印鑑，其內容文字必須與其戶名完全相符」。此亦為
    上訴人所不爭執，並認此等規定合於一般常識或經驗事實。
    從而，上訴人國泰世華商業銀行承辦人員於受理開戶時，除
    應核對開戶人之身份資料文件外，自應核對開戶人留存之印
    鑑其內容文字是否與開戶人姓名相同，若不相符即不得以之
    作為開戶人之約定驗對之印鑑。本件開戶人帳戶戶名為被上
    訴人「甲○○」，然印鑑卡上之印鑑內容文字卻為與被上訴
    人姓名完全不同之「洪選」。足徵本件辦理開戶承辦人員黃
    茂隆等人於本件開戶審核過件時，未盡審查之責以檢視二者
    之內容文字是否相同，即因疏忽而將「洪選」之印章，蓋用
    於系爭印鑑欄上。再者，依前述，自然人開戶帳戶戶名既須
    與所留存之印鑑姓名內容文字完全相符，方得以該印文作為
    約定留存之印鑑章。亦即於自然人開戶，金融業者不得以與
    存戶戶名不相同之文字內容作為約定驗對之印鑑。是本件兩
    造間即無可能以非存戶即被上訴人以外之人即「洪選」之姓
    名內容作為約定印鑑。本件系爭印鑑欄上蓋用與原存戶之被
    上訴人姓名不相符之「洪選」，係因承辦人員即上訴人公司
    職員黃茂隆等人之疏失所致，此觀台中地方法院檢察署92年
    偵字第9450號案之92年8月7日偵訊筆錄中，承辦人員黃茂隆
    稱：「我是櫃檯，開戶當時是由我核章，但是當時可能太忙
    ，所以疏忽未注意到」；另一承辦人員呂靜彥亦陳稱：「我
    是負責開戶時客戶印鑑卡是否完整。而本件當時確實未發現
    開戶時留的是洪選的印章，非告訴人的印章」；另於92年11
    月27日偵訊筆錄中，承辦人員黃茂隆亦坦承：「（問：本件
    為何印章會不符？）因為是本人來開戶，而當時比較忙，所
    以有疏忽而未注意」。訴外人即上訴人公司職員張麗靜於同
    日庭訊中亦稱：「本件我們沒注意到」即明。是本件之印鑑
    欄留存「洪選」之姓名內容，既係因上訴人公司承辦人員黃
    茂隆等人疏未注意、沒注意到、未發現所致，即知兩造間自
    始即無以「洪選」之內容文字作為約定印鑑章之意思，而係
    出於承辦人員之疏忽所致無誤。
  (二)依94年8月9日勘驗現場結果，台中市○○路504號2樓大裕証
    券公司，即本件被上訴人當初辦理開立証券買賣及活期存款
    帳戶之收付櫃台，被上訴人甲○○辦理開戶手續之Ａ櫃台為
    126.3公分，被上訴人甲○○身高159公分（但據被上訴人甲
    ○○稱其身高僅有157公分）。法官身高168公分，以正常直
    立方式站在櫃台外無法看到櫃台人員桌上作業情形，墊腳尖
    後還要身體往前趴在櫃台前，才能看到櫃台內櫃台人員之作
    業。足徵，被上訴人所述，以其身高依正常直立方式站在櫃
    台外無法看到櫃台人員檯面上作業情形，確屬事實。則被上
    訴人交付本人印章予上訴人公司收付櫃台後，誠無法確知櫃
    台人員有否將該印章蓋用於系爭帳戶印鑑卡上。再者，丙○
    ○於原審言詞辯論期日到庭時，對於被上訴人所陳：國泰世
    華銀行設在大裕証券公司之櫃台很高，被上訴人係將其印章
    交至櫃台上，上訴人丙○○推進櫃台給黃茂隆等情，並未加
    以爭執，且被上訴人與訴外人洪選於本件事發前素不相識一
    節，亦為丙○○於原審所不爭，衡諸常情，其應無特意選用
    陌生人之姓名立戶，徒增日後爭議之理。則該帳戶之印鑑卡
    所以留存「洪選」之印文，非無可能係丙○○在被上訴人將
    個人之印章放置於上訴人國泰世華銀行之櫃台後，趁被上訴
    人因身高不足無法看見櫃台桌上作業未及注意之際，改以其
    保管之「洪選」印章交予承辦人員黃茂隆所致。況被上訴人
    係在系爭帳戶印鑑卡上蓋有洪選印文前即簽名於其上一節，
    業據其於原審庭訊中所自陳，且為到場之黃茂隆及國泰世華
    銀行所不爭執，則被上訴人於在印鑑卡上簽名當時，尚無從
    確認黃茂隆是否係以其本人印章蓋印鑑卡上，自不得僅以被
    上訴人曾在該印鑑卡上簽名，推論其已同意以洪選之印章作
    為系爭帳戶之印鑑。
  (三)另依大裕証券股份有限公司以94年 8月12日函送之被上訴人
    於同日所開立之証券交易戶之客戶開戶契約及相關文件資料
    所示，被上訴人開戶所留存、蓋用之印鑑，亦係「洪選」之
    同一印章。上訴人並執此認為被上訴人甲○○同意以之作為
    印鑑章云云。然本件証券交易戶與系爭活期存款戶之開戶手
    續，係在一作業流程下進行。証券交易戶與活期存款戶之文
    件資料均係由開戶人同時簽名後一併交予收付人員，而在活
    期存款帳戶收付人員辦理開戶作業後，即行轉交予証券公司
    接續完成。此觀本件活期存款戶之開戶資料與証券戶之開戶
    資料上所打印之序號相同，即明。是本件証券公司所留存被
    上訴人之開戶資料，包括授權書上之印章與活期存款帳戶相
    同亦係蓋用「洪選」之印章，實乃同一作業流程中所發生之
    疏失，亦即同一錯誤所致。又該開戶資料中，所有蓋用「洪
    選」印章之文件，均係被上訴人於同日同時簽署後交由收付
    人員接續用印、填具內容。其中第13頁所標示91年 5月15日
    之文件，亦係被上訴人於91年5月6日開戶當日所簽署，而由
    大裕公司承辦人員填具內容及日期。實則被上訴人並未於開
    戶後之同年 5月15日再至該公司填具該份文件。此觀該頁文
    件與前頁開戶文件頁數序號接續相連，即知。另被上訴人甲
    ○○於同年12月間發現印鑑錯誤，即於同年12月間至大裕公
    司辦理變更印鑑及註銷開戶，足証，該等印鑑錯誤均係同一
    作業流程之疏失。自不得依此推定被上訴人有以「洪選」之
    印文作為約定印鑑章之合意。
  (四)按金融機構與客戶間之乙種活期存款契約，具有消費寄託之
    性質，客戶得隨時請求返還寄託物。存款如為第三人憑真正
    之存單及印章所冒領，依其情形得認該第三人為債權之準占
    有人，且銀行不知其非債權人者，依民法第310條第2款規定
    ，銀行得對存款戶主張有清償之效力。存款戶即不得請求銀
    行返還同一數額之金錢，銀行亦不負侵權行為或債務不履行
    之損害賠償責任。倘該第三人非債權之準占有人或銀行明知
    該第三人非債權人，亦無民法第 310條第1款及第3款所定情
    事，則銀行向第三人為清償，對於存款人即不生清償之效力
    ，存款戶自非不得行使寄託物返還請求權，請求銀行履行債
    務。被上訴人與上訴人國泰世華銀行間並未約定以「洪選」
    之印文作為領取系爭帳戶內存款之憑據。是訴外人丙○○自
    不因持蓋有該「洪選」印文之系爭取款憑條，而得認係該帳
    戶內存款債權之準占有人。上訴人國泰世華銀行依該等取款
    憑條，給付訴外人丙○○系爭帳戶內之款 0000000元，對被
    上訴人即不發生清償之效力。被上訴人自得本於寄託物返還
    請求權，請求上訴人返還該等存款。
  (五)查辦理開戶作業之承辦人員，並未於被上訴人開戶當日將帳
    戶存摺交付被上訴人。上訴人主張被上訴人訴訟代理人於原
    審訊問時稱「証人（即証券營業員趙煜煌）曾向原告說看到
    承辦人員將存摺親手交原告」云云，乃係筆錄記載錯誤。實
    則被上訴人訴訟代理人係稱証人趙煜煌看到承辦人員「未」
    將存摺交付被上訴人，此觀被上訴人之訴訟代理人於原審所
    具93年 9月29日証據調查聲請狀中待証事實及理由欄明確記
    載「原告於狀揭時日至被告國泰世華銀行大裕証券收支處開
    戶時，經辦人員即被告黃茂隆當場確未交付存摺於原告。上
    開事實，有被告國泰世華銀行行員趙煜煌當場見聞，知之甚
    詳」即明。再兩造對於被上訴人開戶之時間，係在91年5月6
    日下午二、三時許乙節並不爭執。而被上訴人之姪子即訴外
    人楊坤和，曾以呂先生之名發電子郵件予上訴人公司，就有
    關在証券商所配合之分行申請辦理開戶，若已過証卷商之營
    業時間（即下午 1時40分），是否可以辦理開戶？能否於開
    戶當日拿到存摺？詢問上訴人。經上訴人金融服務部以電子
    郵件回函明確答以「如証券商因過營業時間無法提供集保帳
    號，分行仍可提供開戶對保服務，但存摺無法立即提供予您
    」（見被上証一）。足徵，本件被上訴人開戶因已過証券商
    之營業時間，無法立即取得存摺屬實。況丙○○於92年 6月
    19日偵訊筆錄中亦自承被上訴人之存摺是其領走的。是上訴
    人確未於開戶當日，將存摺交付被上訴人，而係擅自交付予
    丙○○至明。
  (六)被上訴人於91年5月6日開戶後，即因婆婆林碧自同年5月8
    日起住院治療，需人照料，至同年11月20日病逝，接續辦理
    喪葬事宜而延誤，方至同年12月到上訴人處欲領取存摺，此
    有診斷證明書、死亡證明書、戶籍謄本等可證。被上訴人既
    未收到上訴人所交付之存摺，而上訴人未經被上訴人同意擅
    自將存摺交予丙○○之舉，對被上訴人自不生交付之效力。
    參諸最高法院72年台上字第4419號判決要旨：「銀行法第七
    條規定：『本法稱活期存款謂存款人憑存摺隨時提取之存款
    』。財政部於59年 7月15日亦通令各銀行，乙種活期存款取
    款非連同存摺不得付款，足見存摺為活期存款取款時不可或
    缺之憑證」。該存摺雖由丙○○取款之際所提示，惟該存摺
    既從未由被上訴人所取得，仍不得謂為合法、有效之取款憑
    證。是上訴人憑該存摺對丙○○所為之清償，對被上訴人而
    言，自亦不生清償之效力，被上訴人仍得本於寄託物返還請
    求權，請求上訴人返還該等存款。
    理      由
一、被上訴人主張：其因受丙○○（原審共同被告）之遊說，於
    91年 5月6日下午二、三時許，前往臺中市○○路504號大裕
    證券公司，向該證券公司及派駐該處之上訴人國泰世華銀行
    分別申請開設證券買賣及活期存款帳戶，後者即活期存款帳
    戶（帳號352488）之開戶手續係由當時上訴人國泰世華銀行
    負責收付業務之職員黃茂隆（原審共同被告）承辦。被上訴
    人依開戶手續填寫資料，並將資料及被上訴人印鑑章交付黃
    茂隆辦理，黃茂隆於歸還印章予被上訴人時，稱因交割時間
    已過，要被上訴人過二、三天後再去領取存摺。惟被上訴人
    開戶後，即因婆婆林碧自同年5月8日起住院治療，需人照
    料，至同年11月20日病逝，接續辦理喪葬事宜而延誤，方至
    同年12月間始前往欲領取存摺，詎上訴人國泰世華銀行職員
    告知，被上訴人所持印章與開設該帳戶時留存之印鑑不符，
    該帳戶之存摺亦已遭人領走。被上訴人乃於翌日前往該銀行
    調閱資料，始發現系爭帳戶之印鑑卡上留存之印文非被上訴
    人之名，而係不知名人士「洪選」之印文，且該帳戶於91年
    5月15日匯入350萬元後，續有20餘次非被上訴人本人所為之
    交易紀錄，且款項均自丙○○之帳戶匯出或匯入，顯見該存
    款簿係遭丙○○領走。上訴人之職員黃茂隆在未經被上訴人
    同意下，竟私自將被上訴人存款簿交予丙○○，且上訴人之
    職員張麗靜、李玉鳳、呂靜彥於審核相關開戶資料時，竟均
    未以開戶人姓名與留存之印鑑不符予以核退，仍審核通過，
    上訴人之職員張麗靜、陳郁如（以上四人亦同為原審共同被
    告）更進而容許丙○○持蓋有該「洪選」印文之取款憑條，
    提領系爭帳戶內存款0000000元（其中 260030元非被上訴人
    所存入），致被上訴人受有財產上之損害，上訴人國泰世華
    銀行應就其受僱人對被上訴人所造成之損害，連帶負賠償責
    任。又被上訴人與上訴人國泰世華銀行間並未約定以「洪選
    」之印文作為領取系爭帳戶內存款之憑據，是上訴人國泰世
    華銀行依訴外人丙○○持蓋有「洪選」印文之取款憑條，給
    付系爭帳戶內之存款 0000000元，對被上訴人不發生清償之
    效力。被上訴人亦得本於寄託物返還請求權，請求上訴人返
    還該等存款。乃訴請上訴人國泰世華銀行應給付被上訴人00
    00000 元及其法定遲延利息等語（被上訴人依侵權行為法律
    關係，先位請求上訴人及原審共同被告丙○○、黃茂隆、張
    麗靜、李玉鳳、呂靜彥、陳郁如等人連帶給付同上開本息部
    分，經原審判決駁回被上訴人該部分之訴後，則未據被上訴
    人聲明不服）。
二、上訴人國泰世華銀行則以：被上訴人於91年5月6日偕同丙○
    ○前來上訴人國泰世華銀行之前身，即世華聯合商業銀行派
    駐大裕證券公司之收付處，辦理系爭帳戶開戶手續時，雙方
    已合意以「洪選」印章作為系爭帳戶之印鑑，縱此印鑑非被
    上訴人本人姓名，亦係被上訴人誤選「洪選」印章作為系爭
    帳戶之印鑑，乃被上訴人自身之過失所致，被上訴人仍應受
    此錯誤之意思表示拘束。且縱認上訴人職員黃茂隆於辦理系
    爭帳戶開戶作業時，未發覺被上訴人留存之印鑑與其本人姓
    名不一致，而有所疏失，然該印鑑卡上留存之「洪選」印文
    ，既係被上訴人於開設系爭帳戶時所留存，自有供上訴人銀
    行辨識客戶是否有權提領系爭帳戶內存款之功用，故丙○○
    持有系爭帳戶印鑑及存摺向上訴人領取存款，對上訴人而言
    ，丙○○即為系爭帳戶之準占有人，上訴人只要檢視印章及
    存摺無誤，即無拒絕給付之理，自生清償效力。又系爭帳戶
    開戶完畢時，上訴人職員黃茂隆即當場交付該帳戶存摺，並
    將印章返還被上訴人，至於被上訴人事後是否因其他原因，
    將系爭帳戶之存摺與印鑑交予丙○○，丙○○是否經被上訴
    人之授權，僅為被上訴人與丙○○間之權利義務，概與上訴
    人無涉，亦不影嚮清償之效力。再被上訴人對於原審共同被
    告丙○○、黃茂隆、張麗靜、李玉鳳、呂靜彥、陳郁如等人
    所提偽造文書之刑事告訴，業經臺灣臺中地方法院院檢察署
    92年度偵字第9450號處分不起訴、臺灣高等法院臺中分院檢
    察署93年度上聲議字第 547號駁回再議，足見上訴人職員處
    理系爭帳戶之開戶及領款過程，並無不當。退萬步言之，假
    設上訴人之行員開戶程序上確有違善良管理人之注意義務，
    然此主要肇因於被上訴人個人之疏失，依民法第217條第1項
    規定，被上訴人亦應承擔部分損失，上訴人對此主張過失相
    抵等語，資為抗辯。
三、依兩造前揭主張及抗辯，彼等雙方就下列事實不爭執，且有
    系爭帳戶之印鑑卡、存款分戶明細帳、取款憑條等佐證，堪
    認為真實：被上訴人與丙○○於91年5月6日下午二、三時
    許，前往臺中市○○路504 號大裕證券公司，向上訴人國泰
    世華銀行之前身，即世華聯合商業銀行派駐該證券公司之職
    員黃茂隆申請開設系爭帳戶。系爭帳戶印鑑卡上留存之印
    文，並非被上訴人本人甲○○之姓名，而係以篆刻字體「洪
    選」二字之圓形印文為印鑑，印鑑卡經上訴人之職員黃茂隆
    、張麗靜、李玉鳳、呂靜彥等四人分別在「經辦」、「覆核
    」、「會計」、「主管」欄核章。被上訴人曾於開戶後之
    91年5月15日匯款350萬元至系爭帳戶內。丙○○持上開印
    鑑、存摺，以蓋有與印鑑卡上留存之「洪選」印文相符之取
    款憑條，向上訴人銀行陸續提領系爭帳戶內之存款 0000000
    元。
四、兩造爭執之重點則為：被上訴人於開立系爭帳戶時，是否
    有以「洪選」之印文作為系爭帳戶印鑑之合意？亦即系爭帳
    戶印鑑卡上留存之印文，並非被上訴人本人甲○○之姓名，
    而係以篆刻字體「洪選」二字之圓形印文為印鑑，是否具有
    供驗對之印鑑效力？丙○○持系爭帳戶之存摺、印鑑，以
    蓋有與印鑑卡留存「洪選」印文相符之取款憑條，向上訴人
    銀行陸續提領系爭帳戶內之存款，對被上訴人是否發生清償
    效力？亦即上訴人主張丙○○即為系爭帳戶之準占有人，上
    訴人只要檢視印章及存摺無誤，即無拒絕給付之理，自生清
    償效力等　語，是否有據？爰就此分析審酌如下：
  (一)本件被上訴人自承：伊係同時辦理開立証券買賣及系爭活期
    存款帳戶，手續係在一作業流程下同時進行（見事實欄一(三)
    所載），且系爭帳戶係因丙○○在世華銀行作股票，遂由丙
    ○○建議伊去世華銀行開立，以方便她在世華銀行與伊的金
    錢進出（本審94.07.06準備程序）等語。此核與丙○○所述
    ：被上訴人授權伊買賣股票，被上訴人與洪選均因委託伊操
    作股票而將印章交伊保管，伊有與被上訴人至大裕證券公司
    二樓開戶等情相符。則被上訴人於上訴人銀行開立系爭帳戶
    之目的，即係在委託丙○○買賣操作股票之用，至為明灼，
    否則被上訴人殊無僅為方便與丙○○之金錢進出，即聽從其
    建議而在上訴人銀行附設於大裕證券公司處開立帳戶，且同
    時開立証券買賣交易戶頭之道理。
  (二)系爭帳戶之印鑑卡上留存「洪選」之印文，係於被上訴人91
    年5月6日開戶當天所制作，並經上訴人銀行之職員黃茂隆、
    張麗靜、李玉鳳、呂靜彥等四人分別在「經辦」、「覆核」
    、「會計」、「主管」欄核章。被上訴人自承於開戶當日簽
    署所有証券買賣交易戶頭及系爭活期存款帳戶文件後，交由
    收付人員接續用印、填具內容完成（見事實欄一(三)所載）。
    且無論其在臺灣臺中地方法院檢察署92年度偵字第9450號偵
    訊中所陳：「我填好開戶資料連同印章交給櫃台黃茂隆：：
    ：我將印章交給櫃台後行員有還給我，我有確定是我的印章
    並收起來」、「開戶時我拿（印章）出來交給黃茂隆，是我
    親自交給他，我拿到櫃台上，因櫃台很高，是丙○○推進去
    給黃茂隆，黃茂隆蓋完之後交給我，我有確認印章是我的，
    我才收回來」；或於原審所稱：「印章我在開戶時也交給櫃
    台，櫃台還給我時，我有確認是我的印章才收起來」、「當
    時我把我的印章交給櫃台，辦完開戶手續後，我有確認我的
    印章才拿回來」；或在本審陳稱：「資料填好之後我和丙○
　　○一起到櫃台，由丙○○將資料推進去櫃台，印章一直在我
  　身上，行員向我要印章，我親自交給行員，行員蓋後也直接
    交還給我」等情，該印章都是由伊親自交予櫃台作業行員辦
    理的。而依被上訴人於本審所述上情，丙○○係將資料推進
    去櫃台，印章則一直在被上訴人身上，行員向其要印章時，
  　由被上訴人親自交給行員，行員蓋後也直接交還被上訴人本
    人。即使被上訴人於偵訊中所述，亦係其將印章與開戶資料
    拿到櫃台上，因櫃台很高，由丙○○推進去而已。
  (三)被上訴人雖謂：非無可能係丙○○在被上訴人將個人印章放
  　置於銀行之櫃台後，趁被上訴人因身高不足未及注意之際，
  　改以其保管之「洪選」印章交予黃茂隆云云。然此為丙○○
    堅決所否認。而就此非常態之變態事實，本應由被上訴人負
    舉證責任，不能憑空妄加推斷。又本院94年8月9日勘驗該銀
    行櫃台現場，櫃台高度為126.3公分，以被上訴人身高159公
    分，站在櫃台外無法看到櫃台人員桌上作業情形。但如前所
    述，印章既由被上訴人直接交予櫃台行員作業（蓋於被上訴
    人已簽名之印鑑卡上），在毫無任何證據顯示行員故意舞弊
    之情況下，也不能僅因被上訴人站在櫃台外無法看到櫃台人
    員桌上作業情形，即臆測係遭行員調包，改以其他印章蓋於
    系爭帳戶之印鑑卡上。
  (四)系爭帳戶之印鑑卡上留存「洪選」之印文，既由被上訴人提
    供印章交予受理開戶手續之櫃台行員蓋於被上訴人已簽名之
    印鑑卡上，則銀行與客戶雙方，無論是在主觀上或客觀上而
    言，即有以該印鑑卡上所留存之印文，作為系爭帳戶印鑑之
    合意，要無庸疑。姑勿論被上訴人是否有意以「洪選」之印
    章為印鑑，抑或如丙○○於臺灣臺中地方法院檢察署92年度
    偵字第9450號偵訊中所述：伊與被上訴人至大裕證券公司二
    樓開戶，被上訴人與訴外人洪選均因委託伊操作股票而將印
    章交伊保管，且其二人之印章都是圓的，故伊當時將二個章
    都交給被上訴人，讓被上訴人挑出自己之印章，開完戶後，
    被上訴人仍因請伊操作股票之故，將印章交給伊等語。亦即
    被上訴人是否因挑錯印章，誤取「洪選」之印章交予櫃台辦
    理開戶？皆不能推翻被上訴人所提供作為系爭帳戶印鑑者，
    係系爭帳戶之印鑑卡上所留存「洪選」之印文之事實。被上
    訴人主張兩造間並無以「洪選」之印文作為系爭帳戶印鑑之
    合意，雙方未約定以「洪選」之印文作為領取系爭帳戶內存
    款之憑據云云，殊無足採。
  (五)又依被上訴人於原審93年11月23日庭呈之電子郵件函文所示
    ，上訴人國泰世華商業銀行金融服務部函：「關於自然人開
    戶帳戶戶名須與印鑑姓名相符」；另台灣銀行亦函稱：「存
    戶應與本行約定，將其臨櫃取款時應用之簽名及（或）圖章
    簽蓋於印鑑卡上，留存本行作為驗對之印鑑，其內容文字必
    須與其戶名完全相符」。亦即銀行作為驗對之印鑑，其內容
    文字必須與其戶名完全相符。然此僅係銀行內部作業之規定
    ，非用以保障客戶權益之限制。系爭帳戶之印鑑卡上所留存
    「洪選」之印文，係圓形印章，以古篆文彫刻，而就被上訴
    人之姓名「甲○○」與「洪選」之文字，以古篆文之形體在
    圓形印章上顯現，若非對古篆文極有研究認識者，本即不易
    辨識。是以另案臺灣臺中地方法院檢察署92年度偵字第9450
    號偵查中，承辦行員黃茂隆稱：「我是櫃檯，開戶當時是由
    我核章，但是當時可能太忙，所以疏忽未注意到」、呂靜彥
    稱：「我是負責開戶時客戶印鑑卡是否完整。而本件當時確
    實未發現開戶時留的是洪選的印章，非告訴人的印章」、張
    麗靜稱：「本件我們沒注意到」等語，固堪認上開承辦行員
    均因疏忽未察覺系爭帳戶戶名與印鑑內容文字不同，始致系
    爭帳戶之印鑑卡上留存「洪選」之印文為印鑑，然揆諸前揭
    說明，仍無礙兩造間有合意以該「洪選」之印文作為系爭帳
    戶印鑑之效力。
  (六)系爭帳戶之存摺，係由丙○○向上訴人銀行領取，此據丙○
    ○於被上訴人所提刑事偽造文書及詐欺取財告訴案件偵查中
    供陳：被上訴人之存摺是伊去領的，因被上訴人授權伊買賣
    股票等情在卷（見調閱之臺灣臺中地方法院檢察署92年度偵
    字第9450號卷第 127頁）。是上訴人抗辯稱：存摺係於被上
    訴人開戶完畢後即已交給被上訴人乙節，即非正確。參以被
    上訴人提出訴外人楊坤和，曾以呂先生之名發電子郵件予上
    訴人公司，就有關在証券商所配合之分行申請辦理開戶，若
    已過証卷商之營業時間（即下午 1時40分），是否可以辦理
    開戶？能否於開戶當日拿到存摺？詢問上訴人。經上訴人金
    融服務部以電子郵件回函所答「如証券商因過營業時間無法
    提供集保帳號，分行仍可提供開戶對保服務，但存摺無法立
    即提供予您」觀之，本件被上訴人開戶時，係因已過証券商
    之營業時間，致無法立即取得存摺屬實。但被上訴人於本審
    94年7月6日準備程序時所稱：「我開完戶之後，經辦人員就
    寫一張有帳號的字條給我：：：因為當時已經交割完畢無法
    馬上給我簿子（存摺），隔二、三天我就匯一筆 350萬元的
    錢進去，存摺號碼是當時就知道。我事後要去拿存摺的時候
    ，是拿那張字條去給行員看，後來字條被行員收走了：：：
    到現在為止，我都不知道存摺什麼樣子，我都沒有拿到存摺
    」等語，及其94年8月3日民事陳報狀所載：被上訴人於91年
    5月6日開戶後，即因婆婆林碧自同年5月8日起住院治療，
    需人照料，至同年11月20日病逝，接續辦理喪葬事宜而延誤
    ，方至同年12月到上訴人處欲領取存摺等情，則顯然違反常
    理，難以憑採。倘被上訴人於91年5月6日開戶時，因已過交
    割時間，無法取得存摺，由經辦人員交予一張寫有帳號的字
    條，嗣因其婆婆自同年5月8日起住院而延誤，及至同年12月
    才到上訴人處欲領取存摺，何以會在91年5月15日就匯入350
    萬元到該系爭帳戶內？且存摺沒有領到，為何又將字條交予
    行員收走？系爭帳戶既係為了委託丙○○買賣操作股票而設
    立，如果帳戶尚未開立就續，存摺尚未領到，豈會輕率就把
    高達350萬元之巨額資金先行匯入？又其91年5月15日匯入巨
    額資金後，也不予聞問，沒有進一步查詢其帳戶及資金狀況
    ？在在皆與常情相悖。從而，前揭丙○○所述，系爭帳戶之
    存摺，係因被上訴人授權伊買賣股票而委伊領用乙節，應屬
    與事實相符。否則被上訴人焉會毫無目的就將高達 350萬元
    之巨款，匯入附設在證券商處之活期存款帳戶？且不聞不問
    ？是堪認丙○○向上訴人銀行領取系爭帳戶存摺，係被上訴
    人因授權買賣股票而開立專戶並匯款，進而委其領用存摺無
    誤。被上訴人謂伊迄未收到上訴人所交付之存摺，上訴人係
    未經伊同意擅自將存摺交予丙○○云云，尚無足採。
  (七)本件丙○○持被上訴人開立系爭帳戶之印鑑及系爭帳戶之存
    摺，以蓋有與印鑑卡留存印文相符之取款憑條，向上訴人銀
    行提領系爭帳戶內之存款，經上訴人行員檢視印章及存摺無
    誤而支付，應對被上訴人發生清償效力。至於丙○○如何經
    被上訴人之授權，其相互間之權利義務如何約定，丙○○事
    後是否以被上訴人開立之証券買賣交易戶頭買賣股票，抑或
    如何以其他方式操作運用，概與上訴人銀行無涉，亦不影嚮
    清償之效力。
五、綜上所述，系爭帳戶之印鑑卡上留存「洪選」之印文，既由
    被上訴人提供印章交予受理開戶手續之櫃台行員蓋於被上訴
    人已簽名之印鑑卡上，則兩造於被上訴人開立系爭帳戶時，
    即有以該印鑑卡上所留存之印文，作為系爭帳戶印鑑之合意
    ，亦即系爭帳戶印鑑卡上留存「洪選」之印文，具有供驗對
    之印鑑效力。是以訴外人丙○○持系爭帳戶之存摺、印鑑，
    以蓋有與印鑑卡留存「洪選」印文相符之取款憑條，向上訴
    人銀行提領系爭帳戶內之存款，應對被上訴人發生清償效力
    。從而被上訴人主張上訴人銀行之職員受理其開戶時，並未
    約定以「洪選」之印文作為領取系爭帳戶內存款之憑據，上
    訴人銀行之職員竟依訴外人丙○○持蓋有「洪選」印文之取
    款憑條，給付系爭帳戶內之存款 0000000元（其中260030元
    非其所存入），對被上訴人不發生清償之效力，乃本於寄託
    物返還請求權，請求返還。而訴請上訴人給付 0000000元及
    其法定遲延利息，並宣告假執行，為無理由，不應准許。原
    審判命上訴人如數給付，並為假執行之宣告，即有未合。上
    訴意旨指摘原判決此部分不當，求予廢棄改判，為有理由。
    應由本院予以廢棄改判，駁回被上訴人在第一審之訴，及其
    亦失所附麗之假執行聲請。
六、兩造其餘攻擊防禦方法，經本院斟酌後，認為均不足以影響
    本件判決結果，爰不一一論列，併此敘明。
七、據上論結，本件上訴為有理由，依民事訴訟法第 450條、第
    78條，判決如主文。
中　　華　　民　　國　　94　　年　　10　　月　　4 　　日
                    民事第五庭審判長法　官  陳滿賢
                                    法　官  朱  樑
                                    法　官  古金男
以上正本係照原本作成。
如對本判決上訴，須於收受判決送達後20日內向本院提出上訴書
狀，其未表明上訴理由者，應於提出上訴後20日內向本院提出上
訴理由書（須按他造人數附具繕本）。
上訴時應提出委任律師為訴訟代理人之委任狀。具有民事訴訟法
第466條之1第1項但書或第2項之情形為訴訟代理人者，另應附具
律師及格證書及釋明委任人與受任人有該條項所定關係之釋明文
書影本。
                                    書記官  王麗英
中　　華　　民　　國　　94　　年　　10　　月　　5 　　日
                                        　　　　　　　Ｂ
